臺灣臺北地方法院民事判決　　　　　　　95年度訴字第8518號
原　　　告　　甲○○
訴訟代理人　　楊金順律師
複代　理人　　吳孟勳律師
被　　　告　　台灣奇楠沈香股份有限公司
兼法定代理人　丙○○
訴訟代理人　　黃英哲律師
複代　理人　　洪韶瑩律師
上列當事人間返還借款等事件，本院於民國96年1月10日言詞辯
論終結，判決如下：
    主  文
被告丙○○應給付原告新台幣700,000元，及自民國94年3月25日
起至清償日止按年息5%計算之利息。
原告其餘之訴駁回。
訴訟費用由被告丙○○負擔15%，餘由原告負擔。
本判決第一項於原告以新台幣233,000元供擔保後，得假執行。
但被告丙○○以新台幣700,000元供擔保，得免假執行。
原告其餘假執行之聲請駁回。
    事實及理由
一、原告起訴主張如下：
  (一)原告於民國（下同）94年1月8日向被告丙○○購買其持有被
    告台灣奇楠沉香股份有限公司（以下稱台灣奇楠沈香公司）
    股權125,000股，即支付價金新台幣（以下同）100,000元予
　　被告丙○○，經被告丙○○交付股權證明書予原告。惟被告
　  丙○○未辦理原告之股權登記，原告於95年6月24日催告其
    於七日內完成登記，其逾期未辦理，原告爰依民法第229條
    第2項、第3項、第254條規定，以起訴狀之送達為解除契約
    之意思表示，並依民法第259條第1款規定，請求被告丙○○
    返還價金100,000萬元。
  (二)「按損害賠償責任，其賠償之範圍隨此責任之型態而有不同
　　，區分為信賴利益、履行利益、契約利益之損害賠償責任，
　  此之損害係屬履行利益之損害賠償責任，其意係，如同履行
    契約一般所可得預期之利益為損害賠償之範圍。或曰得請求
    賠償因該行為有效而可取得之利益。」（參照王澤鑑債編總
    論一）。被告台灣奇楠沈香公司發行股數2,500,000股，每
　　股10元，原告購買125,000股，股價為1,250,000元，故原告
    之履行利益為1,150,000元，因被告丙○○遲延履行而喪失
    此利益，為此依民法第231條第1項規定，請求被告丙○○賠
    償1,150,000元。
  (三)被告丙○○於93年10月8日向訴外人乙○○購買新店市○○
    段○○段267、267-6、267-7、267-8、267-9、267-10、267
　　-11、267-12、267-13、267-14等地號土地十筆，供被告台
　  灣奇楠沈香公司種植沉香，由被告台灣奇楠沈香公司委任原
    告代辦土地移轉登記被告台灣奇楠沈香公司事宜，於完成時
    ，被告台灣奇楠沈香公司應支付原告代辦費用2,500,000 元
    。該土地於93年11月30日移轉登記予被告台灣奇楠沈香公司
    ，被告丙○○交付被告台灣奇楠沈香公司簽發，面額2,50
    0,000元，發票日94年3月25日，經被告丙○○及訴外人張俊
    宏背書之支票一紙予原告，但被告丙○○先以被告台灣奇楠
    沈香公司營運維艱，央求原告暫勿提示，迄今逾一年，被告
    台灣奇楠沈香公司仍未清償，爰本於委任契約請求被告台灣
    奇楠沈香公司給付代辦費2,500,000元。
  (四)被告丙○○向原告借款700,000元，而交付被告台灣奇楠沈
    香公司簽發，發票日94年3月25日，面額各為400,000元、30
    0,000元，經被告丙○○及張俊宏背書之支票二紙予原告以
    為擔保。原告於95年6月24日催告被告丙○○於七日內清償
    ，其逾期未清償，為此依民法第478條規定，請求被告丙○○返還借款700,000元。
  (五)否認卷第30頁文書為原告出具。
  (六)原告雖與被告丙○○商議和解股權及代辦費爭執，惟就被告
    還款方式、期限未談妥，原告復感受不到被告有還款誠意，
    致和解未能成立。如和解契約成立，原告另追加和解契約履
    行請求權。
  (七)股權買賣契約係因原告欲與被告合作經營種植沉香事業所簽
　　訂，與土地買賣契約無聯立關係。被告丙○○如係因以優惠
　  價格購買系爭土地，而願以低價出售其股權，乃其簽訂股權
    買賣契約之動機。故原告與被告丙○○雖合意解除土地買賣
    契約，但系爭股份買賣契約未合意解除。
  (八)原告如移轉系爭土地所有權予被告丙○○，依土地稅法第39
    條之2規定，免徵土地增值稅。因被告丙○○要求移轉予被
　　告台灣奇楠沈香公司，會產生18,602,220元增值稅，故被告
　  台灣奇楠沈香公司同意負擔過戶費用，以節省增值稅。
  (九)聲明：
  1.被告台灣奇楠沈香公司應給付原告2,500,000元，及自94年3
    月25日起至清償日止按年息5%計算之利息。
  2.被告丙○○應給付原告700,000元，及自94年3月25日起至清
    償日止按年息5%計算之利息；應給付原告1,250,000元，及
    自94年1月8日起至清償日止按年息5%計算之利息。
  3.前二項聲明，原告願供擔保，請准為假執行之宣告。
二、被告抗辯如下：
  (一)被告丙○○持有被告台灣奇楠沈香公司股份1,700,000股，
    原告以每股10元，總計1,250,000元購買125,000股，原告已
　　交付之100,000元乃定金，被告丙○○出具股權證明書之目
　  的在確認買賣契約，嗣原告未支付剩餘價金，而與被告丙○○合意解除契約。
　(二)原告按公告現值出售系爭土地，故被告丙○○同意於土地移
　  轉完成後，由原告以100,000元取得被告丙○○移轉之被告
    台灣奇楠沈香公司5%股權，以合作種樹，是二契約聯立。因
    林地轉移給被告台灣奇楠沈香公司很困難，過程複雜，故約
    定所有手續由原告的建設公司辦理，費用由被告丙○○負責
    ，所以被告丙○○簽發卷第16頁支票以為擔保（95年10月24
    日改稱系爭土地買賣契約第5條約定「賣主立即將土地移轉
　　至買主之指定人名下。但代書費、印花稅、規費等由買主負
  　擔」，故原告丙○○僅負擔代書費、印花稅、土地移轉規費
    ，不包含原告為規避其應負擔之增值稅，而設計繁複之移轉
    、分割、出租等程序所生之額外費用）。之後因土地坡度超
    過25度，不能開發，且須通行第三人土地，而第三人不同意
    ，銀行因此不願貸款，被告丙○○乃與乙○○合意解除土地
    買賣契約，乙○○另出賣土地予第三人。原告提出代辦費用
    單據，被告丙○○不同意負擔分割移轉費用，且原告應返還
    系爭土地買賣定金800,000元予被告丙○○，故兩造於95年
    間約定以1,000,000元解決代辦費、土地買賣定金、股款、
    借款爭執。
　(三)原告從事建築業務，應清楚土地開發限制，故土地買賣契約
　  解除後，依契約第5條第7款，原告至少應退還定金500,000
    元（被告丙○○改稱原告事先不知道土地開發限制）。
  (四)被告丙○○對土地移轉可能產生之費用無概念，因信任原告
　　及為使土地移轉事宜順利進行，且被告丙○○於土地過戶完
　  成前僅需支付定金800,000元，尚有20,200,000元尾款未付
    ，故同意簽發面額2,500,000元支票以擔保代辦費用，其後
    由原告持費用單據向被告丙○○實報實銷。
  (五)聲明：
　1.原告之訴及假執行之聲請均駁回。
　2.如受不利判決，願供擔保請准免為假執行。
三、按民事訴訟法第255條第1項規定：「訴狀送達後，原告不得
    將原訴變更或追加他訴。但有下列各款情形之一者，不在此
    限：一被告同意者。．．」、第2項規定：「被告於訴之變
　　更或追加無異議，而為本案之言詞辯論者，視為同意變更或
　  追加。」查原告起訴請求被告丙○○給付代辦費2,500,000
    元及其利息，於95年9月28日變更向被告台灣奇楠沈香公司
    請求。原告起訴請求被告台灣奇楠沈香公司返還股份買賣價
　　金100,000元、賠償履行利益1,150,000元及其利息，於95年
  　10月11日變更向被告丙○○請求。又原告於96年1月10日主
    張如和解契約成立，追加和解契約履行請求權。被告對於各
    該訴之變更或追加無異議，而為本案之言詞辯論，視為同意
　　變更、追加，爰准予原告為訴之變更、追加。
四、關於原告本於委任契約請求被告台灣奇楠沈香公司給付土地
    移轉登記代辦費部分，論述如下：
  (一)原告主張：被告丙○○於93年10月8日向乙○○購買新店市
    ○○段四小段267、267-6、267-7、267-8、267-9、267-10
    、267-11、267-12、267-13、267-14等地號土地十筆，供被
　　告台灣奇楠沈香公司種植沉香，由原告代辦土地移轉登記被
　  告台灣奇楠沈香公司事宜，於93年11月30日登記完畢，被告
    丙○○交付被告台灣奇楠沈香公司簽發，面額2,500,000元
    ，發票日94年3月25日，經被告丙○○及訴外人張俊宏背書
    之支票一紙予伊，但被告丙○○以被告台灣奇楠沈香公司營
    運維艱，央求伊暫勿提示等語，業據原告提出土地買賣契約
    書、支票為證（卷第15、16頁），為被告所不爭執，堪信為
    真正。
  (二)原告主張上開委任代辦土地移轉登記事務之契約存在於原告
    與被告台灣奇楠沈香公司之間云云，被告則抗辯委任人為被
    告丙○○。查原告於起訴時主張被告丙○○為委任人，嗣變
    更主張被告台灣奇楠沈香公司為委任人，前後不一。原告提
    出其寄發給被告台灣奇楠沈香公司之虎尾郵局第283號存證
    信函，亦表示被告丙○○與乙○○約定土地移轉至被告台灣
    奇楠沈香公司名下時，被告丙○○須支付原告代辦費（卷第
    13頁）。再查，證人乙○○證稱：「受僱於甲○○經營的珠
    友建設股份有限公司。（提示卷第15頁）買賣契約是我簽的
　　，丙○○買地要供奇楠公司種沈香，契約第5條買主指定登
　  記給奇楠公司，土地是原告出資購買，借我名登記，甲○○
    要賣，我配合辦理．．丙○○、甲○○有提到代辦費2,500,
    000元．．約定費用由丙○○負擔，丙○○簽發系爭票號CFA
    0000000支票給甲○○．．張俊宏是奇楠公司榮譽董事，甲○○怕跳票所以要求張俊宏背書．．為減免土地增值稅所設
    計的土地移轉的辦理方式，及預估費用是甲○○提議核算後
    經丙○○同意，所以他才開支票。」（卷第116至119頁），
    顯示被告丙○○個人承諾支付代辦費，以上開支票擔保，而
    非代表被告台灣奇楠沈香公司承諾支付代辦費予原告。且查
    ，被告丙○○購買土地供被告台灣奇楠沈香公司使用，乃被
    告丙○○買受之動機；被告丙○○指示乙○○移轉土地所有
    權予被告台灣奇楠沈香公司，乃行使買受人之權利，均難據
    以推論被告台灣奇楠沈香公司委任原告代辦移轉登記事務。
    是原告主張被告台灣奇楠沈香公司對其負有給付代辦土地移
    轉登記費用之義務云云，並不可採，原告本於委任契約請求
    被告台灣奇楠沈香公司給付2,500,000元及其利息，為無理
    由，不應准許。
五、關於原告本於民法第259條第1款規定，請求被告丙○○返還
    股份買賣價金100,000萬元部分，論述如下：
  (一)原告主張：伊於94年1月8日以100,000元向被告丙○○購買
    其持有被告台灣奇楠沉香公司股份125,000股，伊已支付價
    金，但被告丙○○未辦理股權移轉登記予伊等語，業據原告
    提出收據、股權證明書為證（卷第10、11）。核與證人乙○○證稱：「（提示卷第10頁）是甲○○叫我拿100,000元給
　  丙○○，甲○○先擬好收據，我一併拿給丙○○簽，買賣過
    程我沒參與，只知道甲○○付100,000元，丙○○要給他5%
    股份，甲○○說100,000元是總價。」相符（卷第116至119
    頁）。
  (二)按民事訴訟法第72條規定：「訴訟代理人事實上之陳述，經
　　到場之當事人本人，即時撤銷或更正者，不生效力。」查被
  　告之訴訟代理人於95年9月28日言詞辯論雖抗辯原告交付之
    100,000元乃定金云云，惟被告丙○○當場陳述：原告按公
　　告現值出售上開土地予伊，故伊同意於土地移轉完成後，由
　  原告以100,000元取得被告台灣奇楠沈香公司5%股權等語（
    卷第119頁），應認被告之訴訟代理人之陳述失效。
　(三)按民法第258條第1項規定：「解除權之行使，應向他方當事
　  人以意思表示為之。」查原告主張：伊於95年6月24日催告
    被告丙○○於七日內完成登記，其逾期未辦理，伊爰依民法
    第229條第2項、第3項、第254條規定，以起訴狀之送達為解
　　除契約之意思表示云云，惟原告於起訴狀記載其向被告台灣
　  奇楠沉香公司認購股份，及以起訴狀繕本之送達，對被告台
    灣奇楠沉香公司為解除契約之意思表示（卷第5頁），可見
    原告未曾對被告丙○○為解約之意思表示，系爭買賣契約自
    無因原告行使民法第254條所定解除權而失效，從而原告本
    於民法第259條第1款規定，請求被告丙○○返還價金100,00
    0萬元及其利息，為無理由，應予駁回。
六、關於原告本於民法第231條第1項規定，請求被告丙○○賠償
    1,150,000元部分，論述如下：
　(一)按民法第231條第1項規定：「債務人遲延者，債權人得請求
　  其賠償因遲延而生之損害。」、第232條規定：「遲延後之
　  給付，於債權人無利益者，債權人得拒絕其給付，並得請求
    賠償因不履行而生之損害。」是債務人遲延給付，且不符合
    民法第232條規定要件者，債務人既不能免除其履行債務之
    義務，自不影響債權人請求履行債務之權利，則債權人僅得
    請求債務人履行債務及賠償因遲延而生之損害，尚不得請求
    賠償因不履行而生之損害。本件原告主張被告丙○○未辦理
    移轉股權登記，負遲延給付之損害賠償責任乙節，縱然屬實
    ，惟原告未主張民法第232條所定要件事實，其僅得請求被
    告丙○○履行移轉登記義務及賠償因遲延移轉而生之損害，
    不得請求被告丙○○賠償因不移轉登記而生之損害。
  (二)按民法第260條規定解除權之行使，不妨害損害賠償之請求
    ，此所謂損害賠償，於債務人遲延給付場合，指債權人解除
    契約時，債權人因債務人遲延給付而已經發生之損害賠償而
    言。且民法第260條規定於契約之解除係基於契約當事人之
    合意者並無適用，故契約經合意解除後，除另有特約外，當
    事人之一方不得本於已因解除而溯及失效之契約，請求賠償
    原契約關係存在時產生之損害。查本件被告陳述兩造合意解
    除系爭股份買賣契約乙節，縱然屬實，原告亦無由請求被告
    賠償因遲延給付所生之損害。
　(三)綜上，原告本於民法第231條第1項規定，請求被告丙○○賠
　　償1, 150,000元及其利息，為無理由，不應准許。
七、關於原告本於民法第478條規定，請求被告丙○○返還借款
    部分，論述如下：
  　原告主張：被告丙○○向伊借款700,000元，而交付被告台
    灣奇楠沈香公司簽發，發票日94年3月25日，面額各為400,0
    00元、300,000元，經被告丙○○及張俊宏背書之支票二紙
    予伊以為擔保，但被告丙○○逾期未清償等語，業據原告提
    出支票為證（卷第17、18頁）。核與證人乙○○證稱：「（
    提示卷第17、18頁）2張支票有看過，是丙○○於94年1、2
    月間向甲○○借款，甲○○叫我拿700,000元給丙○○，丙○○開票給我轉交甲○○。」相符（卷第117頁）。並為被
　  告丙○○自認，堪信原告之主張為真正。則原告依民法第47
    8條規定，請求被告丙○○返還借款700,000元，及自94年3
　　月25日起至清償日止按年息5%計算之法定遲延利息，為有理
  　由，應予准許。
八、關於原告本於和解契約請求被告給付部分，論述如下：
　(一)民法第153條第1項規定：「當事人互相表示意思一致者，無
　  論其為明示或默示，契約即為成立。」則當事人互相表示意
    思如非一致，無由成立契約。
　(二)原告主張：伊與被告丙○○商議解決系爭股權買賣及土地移
　  轉登記代辦費爭執，但未能成立和解契約等語。被告則陳稱
    ：兩造約定以1,000,000元解決代辦費、土地買賣定金、股
    款、借款爭執云云。經查，證人乙○○證稱：「甲○○、丙○○於去年底、今年初有談到以1,000,000元和解，已經達
　  成合意，但丙○○沒有履行，所以甲○○才提起本件訴訟。
    談和解時，丙○○說還1,000,000元‧但是針對哪一筆爭執
    我不清楚。」（卷第116至119頁），是此1,000,000元是否
    一併解決系爭代辦費、土地買賣定金、股款、借款爭執，尚
    非無疑。再查，被告縱意欲以1,000,000元解決系爭代辦費
    、土地買賣定金、股款、借款爭執，但其未舉證證明原告受
    領此要約意思表示，而明示或默示為承諾之意思表示，實難
    認為兩造之意思表示一致，成立和解契約。從而原告本於和
    解契約，請求被告給付1,000,000元及其利息，亦無理由，
    不應准許。
九、綜上論述，原告本於民法第478條規定請求被告丙○○給付
    700,000元，及自94年3月25日起至清償日止按年息5%計算之
    利息，為有理由，應予准許。超過部分之請求為無理由，應
    予駁回。原告及被告分別陳明願供擔保，聲請宣告假執行及
    免假執行，就原告勝訴部分，核無不合，爰分別酌定相當擔
　　保金額准許之。原告敗訴部分，其假執行之聲請失所附麗，
  　應併予駁回。
十、兩造其餘攻擊、防禦方法及提出之證據，於判決結果無礙，
    爰不一一論述。
十一、結論：原告之訴為一部有理由，一部無理由，依民事訴訟法
    第78條、第79條、第390條第2項、第392條第2項，判決如主
    文。
中　　華　　民　　國　　96　　年　　1　　月　　31　　日
                  民事第五庭    法　官　翁昭蓉
以上正本係照原本作成
如對本判決上訴，須於判決送達後20日內向本院提出上訴狀
中　　華　　民　　國　　96　　年　　1 　　月　　31　　日
                    　　　　　　書記官　莊滿美
